【裁判字號】    91,自,260
【裁判日期】    920514
【裁判案由】    詐欺等
【裁判全文】
臺灣高雄地方法院刑事判決                          九十一年度自字第二六號
    自  訴  人  甲○○○○程私人有限公司
    自  訴  人
    兼右代表人  戊○○
    右  二  人
    自訴代理人  楊焜義律師
    自  訴  人  乙○○○股份有限公司
    代  表  人  丁○○
    被      告  丙○○
右列被告因詐欺等案件，經自訴人提起自訴及追加自訴，本院判決如左：
    主  文
甲○○○○程私人有限公司自訴不受理。
丙○○無罪。
    理  由
壹、程序部分：
一、自訴人甲○○○○程私人有限公司部分：
（一）按犯罪之被害人而有行為能力者，得提起自訴，刑事訴訟法第三百十九條第一
      項規定甚明。而未依法登記之法人，其代表人或管理人不得以非法人之團體名
      義提起自訴；又自訴須犯罪之被害人而有行為能力者，始得提起，非法人之團
      體無所謂行為能力，則該團體縱設有董事等代表或管理之人，亦不得由其提起
      自訴（最高法院二十七年上字第一九一號、三十九年台上字第七三號判例參照
      ）。
（二）經查，自訴人甲○○○○程私人有限公司（下簡稱三祥公司）為新加坡國之公
      司，址設於新加坡國，並未在台灣設立分公司，在國內亦未依法登記取得法人
      資格之事實，業據自訴人三祥公司代表人戊○○供認屬實在卷，復有經濟部經
      商字第○九一○二二○二六六○號函一紙在卷足參，是以自訴人三祥公司顯無
      自訴能力，自不得在本國提起自訴，其提起自訴顯非合法，依法自應為不受理
      之諭知。
二、戊○○追加為自訴人部分：
    按本件自訴人三祥公司在國內並非法人組織，而屬非法人團體，並無自訴能力，
    已如前述，惟其出資股東僅有三人，自訴人三祥公司代表人戊○○為該公司之持
    股比例最高之股東，此有三祥公司股東名冊附卷可參，依自訴人之指訴本件被告
    所經營之統賀公司承攬其中央供料自動計量系統所衍生之詐騙行為，就其所訴事
    實如果屬實，在實體法上足認戊○○為財產犯罪之直接被害人，是自訴人戊○○
    追加為本件自訴人乙節，依法即無不合，應予准許，合先敘明。
貳、實體部分：
一、本件自訴及追加自訴意旨略以：(1)被告丙○○係址設高雄市○鎮區○○路一之三
    ○號「統賀工業股份有限公司」（下簡稱統賀公司）之負責人，並無施工之技術
    與能力，於民國八十九年十一月八日向自訴人三祥公司（設於新加坡國）承攬中
    央供料自動計量系統，欺騙取得該工程之承攬，自訴人三祥公司不疑有他，致給
    付全部工程款新台幣（下同）五百十一萬九千九百零七元（以美金一五三○○○
    元換算所得）給被告，且被告未能完工，未完工試料款項退還給自訴人在台灣之
    代表人盧武弘時，意圖為自己不法之所有，詐取三萬元之桶蓋款。(2)被告尚有未
    用完之料款三十餘萬元應退還三祥公司時，竟意圖為自己不法之所有，擅自多裝
    八台雙色押出機輸送系統，價值美金二萬五千元，強迫用以抵銷上開應退還之款
    項，又三祥公司並未訂購而被告卻強迫推銷一部價值三萬元之舊燒焊機及價值美
    金二千五百元之遠端紀錄系統，用以抵銷上開退款。(3)被告復於九十年四月十一
    日，向自訴人乙○○○股份有限公司（下簡稱吉霖公司）佯稱三祥公司要向其購
    買三包價值二千一百八十二元之原料，而向自訴人吉霖公司詐得二千一百八十二
    元。(4)又被告向成吉機械股份有限公司（下簡稱成吉公司）訂購之塑膠製粒機，
    未送去新加坡前，在原廠因電力不足，運至自訴人吉霖公司附近，央求吉霖公司
    負責人丁○○代為裝設自配電盤至機器之電線用以試車，被告即蓄意詐欺，詐騙
    上開電線費用二萬二千元之不法利益。因認被告涉有刑法第三百三十九條第一項
    之詐欺取財罪嫌云云。
二、按犯罪事實應依證據認定之，無證據不得推定其犯罪事實；又不能證明被告犯罪
    ，應諭知無罪之判決，刑事訴訟法第一百五十四條、第三百零一條第一項分別定
    有明文。又所謂認定犯罪事實之證據，係指足以認定被告確有犯罪行為之積極證
    據而言，如未發現相當證據，或證據不足以證明，自不能以推測或擬制之方法，
    以為裁判基礎；而自訴人之指訴，係以使被告受刑事訴追為目的，是其陳述是否
    與事實相符，仍應調查其他事實以資審認，始得為不利被告之認定，分據最高法
    院四十年度臺上字第八六號、五十二年度臺上字第一三○○號判例闡釋在案。再
    按刑法第三百三十九條第一項詐欺罪取財罪之成立，以意圖為自己或第三人不法
    之所有，以詐術使人將本人或第三人之物交付為要件，所謂以詐術使人交付，必
    須被詐欺人因其詐術而陷於錯誤，若其所用方法，不能認為詐術，亦不致使人陷
    於錯誤，即不構成該罪。而民事債務人未依債之本旨履行給付之情況，在一般社
    會經驗上原因眾多，非必均出於詐欺犯罪一端，苟無足可認其自始具有不法所有
    意圖之積極證據，即不能據此推測其在從事交易之初一概具有從事財產犯罪行為
    之故意。
三、自訴人戊○○、吉霖公司認被告涉犯前揭詐欺等罪嫌，係以被告並無施工之能力
    與技術，竟向三祥公司承攬中央自動供料系統，且應退還之未用完料款並未退還
    ，騙取三萬元之料桶蓋款及巧立名義抵銷退款，復向吉霖公司訂購原料及委請裝
    設電線試車並未給付款項，並提出三祥公司函、承攬工程結算表、被告書寫清單
    、估價單、律師函、中央自動供料設備照片、現金收入傳票等件為其論據云云。
    訊據被告丙○○則堅決否認有何自訴人所指之詐欺等犯行，辯稱：(1)伊向三祥公
    司承攬中央自動供料系統，工程款部分係美金十萬元，其餘是戊○○委由伊買原
    料及製粒機之款項，工程完工後，伊已將未用完之料款退還給戊○○，且帳款已
    結清，並無詐騙情事。(2)關於料桶蓋部分均已焊接在料桶上，並非沒有給三祥公
    司。(3)而八台雙色押出機是戊○○的兒子叫伊加裝的，後來戊○○說不要裝，伊
    就沒有裝，也沒有向自訴人請款，又遠端紀錄系統及燒焊機部分，亦沒有向自訴
    人要求抵銷退款。(4)另向吉霖公司購買之價值二千一百八十二元原料，係用在承
    作自訴人之中央自動供料系統之試車，理應由三祥公司付款，如應由伊付款伊也
    不爭執。(5)再者，伊介紹戊○○向成吉公司購買塑膠製粒機試車之電線費用，不
    應由伊負擔，因伊僅係基於朋友立場義務幫忙，並沒有得到任何好處或傭金，伊
    亦沒有同意要付擔這筆費用等語。
四、經查：
（一）自訴人戊○○雖指訴稱：被告丙○○係統賀公司之負責人，並無施工之技術與
      能力，向三祥公司承攬中央供料自動計量系統，詐騙工程款五百十一萬九千九
      百零七元云云，惟並未提出任何關於被告係如何施用何詐術致詐得上開工程承
      攬之證據供本院審酌，被告亦否認有於承攬前開工程時施用何詐術，且被告所
      承攬三祥公司之中央供料自動計量系統，業已於三祥公司位於新加坡國之工廠
      內安裝施作完成，雙方就該工程承攬之報酬款項並已結算完畢之事實，業據自
      訴人與被告一致陳明在卷，復有三祥公司及統賀公司之結算紀錄在卷可稽，苟
      被告有如自訴人所指訴之並無施工能力與技術而以詐騙方式取得該工程之承攬
      ，則自訴人於施工期間焉有未發現無施工能力及技術之事實，又豈可能於工程
      施工完畢後願與被告進行結算工程款並悉數給付之理，雖自訴人主張上開被告
      所承攬施作之中央供料自動計量系統有瑕疵存在，然此乃民事上關於承攬契約
      瑕疵擔保責任之問題，自訴人空言指稱被告並無施工之能力及技術而承攬三祥
      公司之上開工程，致上開工程有瑕疵係屬詐欺行為云云，自無可採。
（二）關於自訴人戊○○所指訴被告於將未用完之試料款退還予自訴人時，被告已於
      中央供料自動計量系統材料清單上載明積欠三十只料桶蓋，嗣竟於雙方結算表
      上寫明已將料桶蓋三十個焊接在桶上，因而詐騙三萬元之桶蓋款云云，固據自
      訴人提出被告所書寫之中央供料自動計量系統材料清單及結算表各一紙附卷可
      證，惟被告堅稱上開料桶蓋三十只業經被告施工直接焊接在料桶上等情，雖自
      訴人與被告就上開料桶蓋是否業已交付乙事認知差異，導致彼此於結算工程款
      後被告是否應退還三萬元之桶蓋款滋生爭執，然此乃因承攬契約所衍生之應否
      償還承攬報酬之民事債務糾紛，並無法據此即遽認被告有何詐欺之不法所有意
      圖，且被告承攬自訴人三祥公司之上開工程之工程款既高達美金十五萬三千元
      （折合新台幣五百餘萬元），業據自訴人陳明在卷，被告復已將承攬之工程安
      裝完成交予自訴人驗收後結算工程款完畢，衡情被告如真有詐騙之故意，焉有
      事先於材料清單上載明積欠三十只料桶蓋後，復於結算表上故意將之刪除並表
      明已將料桶蓋焊在桶上，而詐騙自訴人三萬元之料桶蓋之理。又自訴人復指訴
      被告擅自加裝八台雙色押出機、燒焊機及遠端記錄系統，用以抵銷應退回自訴
      人之款項，並提出被告之律師函為證云云，然依自訴人所提之律師函已明確表
      明在自訴人不同意加裝上開機器後，被告已將上開機器拆卸撤回，從未向自訴
      人請款及安裝等情，核與被告之供述相符，並無從證明被告有何以強迫安裝上
      開機器而抵銷應退款項之詐欺犯行，自訴人此部分指訴尚屬無據。
（三）又關於被告向自訴人吉霖公司所購買之二千一百八十二元之原料，係用於被告
      承攬自訴人三祥公司中央自動供料計量系統之試機，業據被告供述在卷，亦為
      自訴人戊○○、吉霖公司代表人丁○○所不否認，是以被告主觀上認該筆原料
      費應由自訴人三祥公司負擔，非屬無據，雖就上開原料款應由被告或自訴人三
      祥公司負擔，彼此有爭議，然此乃雙方當事人間就承攬契約內容認知不同所致
      ，且自訴人吉霖公司代表人丁○○於本院調查中既自承尚未開立發票向被告請
      款二千一百八十二元等情，尚難以被告尚未給付上開款項遽認被告向自訴人吉
      霖公司購料之初有何不法所有之詐欺意圖。
（四）再者，關於自訴人吉霖公司委請他人裝設三祥公司訂購之塑膠製粒機試車所需
      之電線，因而墊付二萬二千元之金額，認亦係遭被告詐騙云云，然該試車之塑
      膠製粒機既係自訴人三祥公司委請被告代為向成吉公司購得之事實，業據自訴
      人及被告一致陳明在卷，並為臺灣臺南地方法院民事判決認定在案，有自訴人
      所提之臺灣臺南地方法院臺南簡易庭九十一年度南簡字第七五七號民事判決書
      附卷可按，被告復供稱伊幫三祥公司訂購塑膠製粒機並未從中獲取任何利益或
      傭金等情，亦為自訴人所不否認，是以上開塑膠製粒機既係自訴人三祥公司所
      有，而非被告所有，則該機器試車所需費用之負擔，理應由自訴人三祥公司支
      付，被告焉有必要向自訴人吉霖公司訛稱同意支付上開試車所需電線費用而詐
      騙該筆費用之理，況上開機器試車地點之尋找乃係自訴人吉霖公司應三祥公司
      之委託而代為尋覓，此有自訴人所提之聲明書在卷可稽，足見自訴人吉霖公司
      代為尋找上開試車地點，顯係基與自訴人三祥公司之關係所為，並非被告請託
      自訴人吉霖公司所致，尚難認被告有何施用詐術致其陷於錯誤之行為。
（五）此外，本院復查無確切之證據足認被告有何自訴人所指之詐欺犯行，從而，被
      告所辯應堪採信。綜上所述，本件純屬當事人間關於承攬契約所衍生之民事債
      權債務糾葛，尚與刑責無涉，自應循民事訴訟途徑以資解決，自難僅憑自訴人
      片面指訴被告有未給付款項之情事，即遽為不利於被告之認定，參照前揭法條
      及說明，不能證明被告犯罪，依法應諭知無罪之判決。
五、自訴意旨另以：被告丙○○明知自訴人三祥公司位於新加坡國之工廠三樓係重要
    工商秘密所在，竟於九十年十月十七日夜間趁無人之際，命郭德雄帶外人洪來成
    侵入上開工廠建築物之三樓，竊取自訴人三祥公司半導體製作技術流程之工商秘
    密，因認被告涉有刑法第三百零六條第一項、第三百十七條、第三百十八條之一
    、第三百二十一條、第三百二十三條之罪嫌云云。惟：
（一）按行為之處罰，以行為時之法律有明文規定者為限，刑法第一條定有明文，又
      依刑法第十一條前段及第五條、第六條、第七條規定，中華民國人民在中華民
      國領域外犯刑法第五、六條以外其最輕本刑為三年以上有期徒刑以外之罪者，
      不適用之，易言之，此種行為係屬不罰，如經起訴，應為無罪之判決，原判決
      竟認此部分係無審判權，應不另為不受理之諭知，自屬違誤（最高法院八十一
      年度台上字第一四一三號判決意旨參照）。且提起自訴亦同此理。
（二）經查，自訴人所指訴被告涉犯前揭刑法第三百零六條第一項之無故侵入住居、
      第三百十七條之洩漏業務上知悉工商秘密、第三百十八條之一之洩漏利用電腦
      或相關設備知悉秘密、第三百二十一條、第三百二十三條之準加重竊盜等罪名
      之犯罪事實，其犯罪地均在自訴人三祥公司位於新加坡國之工廠，即在中華民
      國領域外之事實，業據自訴人戊○○陳明在卷，並有自訴人所提之律師函附卷
      可參，且被告涉犯上開罪名均非屬刑法第五條、第六條所規定之罪名，其法定
      刑亦非刑法第七條所定之最輕本刑三年以上有期徒刑之罪，是依自訴人所指訴
      被告如成立前揭犯罪事實，亦屬行為不罰，故此部分亦應由本院為無罪判決之
      諭知。
據上論斷，依刑事訴訟法第三百三十四條、第三百四十三條、第三百零一條第一項，
判決如主文。
中      華      民      國      九十二      年    五    月    十四    日
                                  臺灣高雄地方法院刑事第二庭
                                      審判長法  官   莊崑山
                                            法  官   吳為平
                                            法  官   吳俊龍
右正本證明與原本無異。
如不服本判決，應於判決送達後十日內，向本院提出上訴狀。
                                            書記官   許麗珠
中      華      民      國      九十二      年    五    月    二十    日


司法院資訊處製作；財團法人民間司法改革基金會備份。
